臺灣宜蘭地方法院民事判決　九十一年度再易字第三號
　　再審　原告　聯運股份有限公司
　　法定代理人　邱顯川
　　訴訟代理人　周宏玲
　　再審　被告　甲○○
　　訴訟代理人　簡方毅
右當事人間請求返還押租保證金事件，再審原告對於本院於民國九十一年三月二十五
日所為九十年度簡上字第六六號確定判決，提起再審之訴，本院判決如左：
    主      文
再審之訴駁回。
再審訴訟費用由再審原告負擔。
    事      實
甲、再審原告方面
一、聲明：
（一）原確定判決廢棄。
（二）再審被告應給付再審原告新臺幣（下同）十二萬九千二百元，暨自民國九十年
      六月十五日起至清償日止按年息百分之五計算之利息。
二、陳述：
（一）原確定判決廢棄第一審判決，改判再審原告應給付再審被告自八十五年一月起
      至八十九年十二月間所增加之房屋稅及「教育捐」共二十一萬五千二百零九元
      。然按「房屋，指固定於土地上之建築物，供營業、工作或住宅使用者」，又
      「房屋稅，以附著於土地上之各種房屋及有關增加該房屋使用價值之建築物為
      課徵對象」，房屋稅條例第二條及第三條定有明文。而依據財政收支劃分法第
      十八條規定：「各級政府對他級或同級政府之稅課，不得重徵或附加。但直轄
      市政府、縣（市）政府為辦理自治事項，籌措所需財源，依地方稅法通則規定
      附加徵收者，不在此限」，又依據國民教育法第十六條規定：「省（市）政府
      就省（市）、縣市地方稅部分，在稅法及財政收支劃分法規定限制額內籌措財
      源，逕報行政院核定實施，不受財政收支劃分法第十八條第一項的限制」。從
      上述規定可知，「教育捐」有其獨立之法律依據，為獨立之地方稅捐，與房屋
      稅條例所定之房屋稅截然不同，僅因地方政府行政上之便利，使之附加於各地
      方稅一併徵收，又所謂地方稅依財政收支劃分法第十二條第一項規定包括土地
      稅、房屋稅、使用牌照稅、契稅、印花稅、娛樂稅及特別稅課，故教育捐會因
      地方政府行政作業上之不同而附徵於不同之地方稅項目，非可謂「房屋稅」等
      同或包括「教育捐」。原審未察，竟將房屋稅所附帶徵收之教育捐視為等同房
　　　屋稅，而依系爭契約第十六條約定：「本件租屋之房屋稅、綜合所得稅等，若
　　　較出租前之稅額增加時，其增加部分，應由乙方負責補貼，乙方絕不異議」，
　　　僅約定「房屋稅」及「綜合所得稅」之部分，並未言及「教育捐」，此項約定
　　　係採列舉之方式而約定，非如再審被告所言採取例示方式而約定，原審雖未直
　　　接明確將兩者等同，然其意旨即認再審被告得依系爭契約第十六條請求再審原
　　　告因營業用所增加之房屋稅及教育稅捐而為判決，顯有民事訴訟法第四百九十
　　　六條第一項第一款所規定適用法規顯有錯誤之情形。
（二）原審判決理由又稱：然有關營業用房屋稅捐增加一事，關係民眾權益甚鉅，不
      論基於法律安定性或國家社會穩定性之考量，中央政府均不會輕易變動它，從
      而殊難想像民眾於訂立租賃契約時，會先行預想到國家增加稅率之情況，而預
      先做好所增加之稅額負擔之約定等語，惟依照財政收支劃分法第六條、第十八
　　　條之規定，地方政府為辦理地方自治事項，得以在該規定的限額內籌措所需財
　　　源，故仍有調漲稅率之機會，甚且，作為國家根本大法之憲法自民國八十年至
　　　八十九年間即已修正五次之多，何況其他法令因時因地所為之修改？再審原告
　　　於系爭契約中保留第十六款係依據上述之法規及經驗法則，而原確定判決卻以
　　　再審原告不可能預先想到國家增加稅率之情況而預先約定云云，其認定顯屬違
　　　反經驗法則，亦有民事訴訟法第四百九十六條第一項第一款所規定適用法規顯
　　　有錯誤之情形。
三、證據：引用原審判程序所提出之證據。
乙、再審被告方面
一、聲明：如主文所示。
二、陳述：
（一）原確定判決係認為系爭契約第十六條約定，仍應作「上訴人（即再審被告）將
      房屋出租予被上訴人（即再審原告）後，因房屋作營業用而致稅捐有所增加時
      ，增加部分應由被上訴人負責補貼」之解釋，始符當事人真意。故上訴人主張
      依照系爭租賃契約第十六條之約定，被上訴人應補貼增加之房屋稅及教育捐等
      情，即屬可採」等語，原確定判決係認為房屋稅及教育捐皆屬房屋因作營業用
      致稅捐有所增加，再審被告自得依系爭契約第十六條請求，並非如再審原告所
      稱誤將教育捐等同於房屋稅，況系爭契約第十六條約定係採取例示約定，故解
      釋上自應包括非屬房屋稅或綜合所得稅之部分，是原確定判決並無違背法令之
      處。
（二）原確定判決已於理由中詳述解釋意思表示應探求當事人之真意，不得拘泥於所
      用之辭句，再審原告並未提出任何資料佐證房屋稅自課徵以來，曾為何種修正
      ，更刻意忽略再審被告將房屋出租予再審原告作營業用途所增加之稅捐，實乃
      系爭契約約定之對象，不當援引憲法自八十年至今已修正五次，而空言泛指原
      確定判決有違經驗法則云云，實不足採。
三、證據：引用原審判程序所提出之證據。
    理      由
一、按再審之訴顯無再審理由者，得不經言詞辯論，以判決駁回之，民事訴訟法第五
    百零二條第二項定有明文。
二、本件再審原告請求再審之理由，係以：（一）原確定判決誤將教育捐等同於房屋
    稅，而認定再審被告得依據系爭契約第十六條約定向再審原告請求支付作營業用
    途所增加之稅捐；（二）原確定判決忽略憲法自八十年至今尚且修正五次之多，
    卻以房屋稅捐不會輕易變動為由而認定再審原告不可能預先想到國家增加稅率之
    情況而預先約定增加部分始由再審原告負擔，其認定顯屬違反經驗法則，而主張
    原確定判決有民事訴訟法第四百九十六條第一項第一款所規定適用法規顯有錯誤
    之情形云云。
三、經查：
（一）再審原告雖主張原確定判決誤將教育捐等同於房屋稅云云，然再審原告亦陳稱
　　　原確定判決並未直接明確將教育捐等同於房屋稅等語，是應審認者，乃原確定
　　　判決理由中所稱：依照系爭契約第十六條約定，再審原告應補貼再審被告增加
　　　之房屋稅及教育捐等語，是否即可認為原確定判決之意旨係將房屋稅等同於教
　　　育捐，而致造成適用法規顯有錯誤之情形？按房屋稅者，其課徵之法律依據在
　　　於房屋稅條例；而教育捐者，其法律依據係八十八年一月二十五日修正前之財
　　　政收支劃分法第十八條及八十八年二月三日修正前之國民教育法第十六條規定
　　　。前者為一般稅捐，凡房屋所有人皆須繳納；後者為特別稅課，由各地方公共
　　　團體針對籌措教育科學文化支出財源之需要而附隨於地方稅課中課徵，兩者之
　　　法律依據、課徵之目的、對象、方法及使用之限制，均不相同，合先敘明。查
　　　系爭契約第十六條約定雖僅明列房屋稅及綜合所得稅等，然由於宜蘭縣所開徵
　　　之教育捐，在停止課徵教育捐之八十八年度以前，均係附隨於房屋稅而課徵，
　　　且課徵對象在八十五年度起僅限於營業用房屋稅之繳納義務人，此有宜蘭縣稅
　　　捐稽徵處九十年八月十四日九十宜稅財字第三０一六三號函在卷可參（附於第
　　　一審卷宗第五七頁以下），此亦為兩造所不爭執，是房屋稅及教育捐在法律依
　　　據、課徵之目的、對象、方法及使用之限制上雖有不同，然宜蘭縣所開徵之教
　　　育捐必然附隨於營業用房屋稅而課徵，而具有課徵上之從屬性質，準此，除非
　　　當事人間對於教育捐之負擔有特別約定，否則基於教育捐係從屬營業用房屋稅
　　　而課徵之同一解釋，教育捐亦應由負擔營業用房屋稅之人予以負擔。從而，原
　　　確定判決於探求當事人所約定系爭契約第十六條之真意後，乃認定再審被告得
　　　基於該約定向再審原告請求因此所增加之營業用房屋稅及教育捐之負擔，並非
　　　誤認教育捐等同於房屋稅，是再審原告指摘原確定判決此部分適用法律顯有錯
      誤云云，自不足採。
（二）另再審原告主張原確定判決忽略憲法自八十年至今尚且修正五次之多，卻以房
      屋稅捐不會輕易變動為由而認定再審原告不可能預先想到國家增加稅率之情況
      而預先約定增加部分始由再審原告負擔，其認定顯屬違反經驗法則云云。查原
      確定判決於理由中所表示：然有關營業用房屋稅捐增加一事，關係民眾權益甚
      鉅，不論基於法律安定性或國家社會穩定性之考量，中央政府均不會輕易變動
      它，從而殊難想像民眾於訂立租賃契約時，會先行預想到國家增加稅率之情況
      ，而預先做好所增加之稅額負擔之約定等語，係針對民法第九十八條之解釋意
      思表示應探求當事人之真意，不得拘泥於所用之辭句之規定所為之論述，其僅
　　　在說明衡諸常情，系爭契約第十六條，應非兩造於簽約時即預見將來稅率會增
　　　加之不明確狀態而為約定，而係兩造對於營業用房屋稅相較於一般住家用房屋
　　　稅之課徵標準不同所為補貼之特別約定，此為原確定判決綜合各項證據探求當
　　　事人真意後所為之事實認定，並無違反經驗法則問題。至再審原告指稱憲法自
　　　八十年至今尚且修正五次之多云云，查我國憲法雖屬剛性憲法，然因近年來政
　　　黨競爭及時空變遷等因素，憲法之修正有其特殊制度設計之考量及複雜之政治
　　　運作牽涉其中，雖屬國家根本大法，但尚難憑憲法修正頻繁之特殊情況援引至
　　　本件予以類比，是再審原告以上述理由指摘原確定判決此部分之認定有違經驗
　　　法則云云，顯不足採。
四、綜上，本院認為原確定判決並無再審原告所指稱符合民事訴訟法第四百九十六條
    第一項第一款所規定適用法規顯有錯誤之情形，再審原告以此為由提起本件再審
    之訴，顯無理由，應予駁回。
五、據上論結，本件再審之訴為顯無理由，依民事訴訟法第五百零二條第二項、第七
    十八條，判決如主文。
中　　　華　　　民　　　國　　九十一　　年　　　十　　　月　　　十五　　日
                                    臺灣宜蘭地方法院民事庭
~B審判長法官 　林雅鋒
~B法　　　官　 張軒豪
~B法　　　官　 林俊廷
右正本證明與原本無異。
本判決不得上訴。
中　　　華　　　民　　　國　　九十一　　年　　　十　　　月　　　十六　　日
~B法院書記官　黃月雲
